臺灣高雄地方法院刑事判決　　　　　　　 109年度易字第85號
公　訴　人　臺灣高雄地方檢察署檢察官
被　　　告　鄒獻瓏


指定辯護人　本院公設辯護人蘇鴻吉
輔　佐　人　鄒朱美秀

上列被告因竊盜等案件，經檢察官提起公訴（108年度偵字第
00000號），本院判決如下：
    主  文
鄒獻瓏犯竊佔罪，處拘役貳拾日，如易科罰金，以新臺幣壹仟元
折算壹日。扣案之鑰匙壹支沒收。未扣案之犯罪所得新臺幣參仟
伍佰元沒收，於全部或一部不能沒收或不宜執行沒收時，追徵其
價額。又犯竊盜罪，處拘役伍拾日，如易科罰金，以新臺幣壹仟
元折算壹日。未扣案之犯罪所得電鋸鍊參台、電鑽壹台、木頭馬
達鋸貳台、水泥混和馬達參支、電鑽（螺絲）貳支、水泥攪拌機
壹台、鷹架參組、鐵棍拾貳支、磁磚切割機貳台沒收，於全部或
一部不能沒收或不宜執行沒收時，追徵其價額。應執行拘役陸拾
日，如易科罰金，以新臺幣壹仟元折算壹日。
    事  實
一、鄒獻瓏明知門牌號碼高雄市○○區○○路000號之建物係他
    人所有之房屋（下稱本案房屋），其無合法使用之權利，竟
    基於無故侵入建築物及意圖為自己不法之所有，基於竊佔之
    犯意，乘本案房屋所有人楊娠苺疏於看管之際，於民國108
    年6月19日，持不知情鎖匠配打之鑰匙，開啟本案房屋，進
    入該屋內居住至同年7月3日為警查獲時止，以此方式竊佔本
    案房屋及其坐落之基地。鄒獻瓏於居住本案房屋期間，另意
    圖為自己不法所有，基於竊盜之犯意，於同年6月28日下午
    某時，竊取本案房屋內楊娠苺所有之電鋸鍊3台、電鑽1台、
    木頭馬達鋸2台、水泥混和馬達3支、電鑽（螺絲）2支、水
    泥攪拌機1台、鷹架3組、鐵棍12支、磁磚切割機2台（下合
    稱「甲部分物品」）、工業用電扇2台、老虎鉗4支、地磚切
    割機1台、電鑽1台、砂輪機1台、推刀10支、延長線1捆、馬
    達1台、吹風機1台（下合稱「乙部分物品」），得手後旋將
    甲部分物品變賣，並將乙部分物品搬運至鄒獻瓏位於高雄市
    ○○區○○路000號之住處。嗣楊娠苺於同年7月3日發覺物
    品遭竊報警處理，經警循線查悉上情，並於鄒獻瓏上揭住處
    扣得乙部分物品及鑰匙1支。
二、案經楊娠苺訴由高雄市政府警察局林園分局報告臺灣高雄地
    方檢察署檢察官偵查起訴。
    理  由
壹、程序部分
    按被告以外之人於審判外之陳述，雖不符前4條（即刑事訴
    訟法第159條之1至之4）之規定，而經當事人於審判程序同
    意作為證據，法院審酌該言詞陳述或書面陳述作成時之情況
    ，認為適當者，亦得為證據，刑事訴訟法第159條之5第1項
    定有明文。經查，檢察官、被告鄒獻瓏及其辯護人就本判決
    所引用下列各項屬於審判外陳述之證據，均同意作為證據（
    見本院109年度易字第85號卷（下稱本院卷）卷二第116頁）
    ，且本院審酌該證據作成情況均無不適當之情形，是依上開
    規定，認得作為本案證據。
貳、實體部分
一、得心證之理由：
（一）上揭犯罪事實，業據被告於本院坦認不諱（見本院卷卷二
      第115、122、131頁），核與證人即告訴人楊娠苺證述大
      致相符（見高雄市政府警察局林園分局高市警林分偵字第
      00000000000號卷（下稱警卷）第13-16頁、本院卷卷一第
      300-314頁），並有現場照片、國有基地租賃契約書、房
      屋稅籍證明書、契稅繳款書可稽（見警卷第41-43、51-55
      頁），且扣得乙部分物品及鑰匙1支，有高雄市政府警察
      局林園分局108年7月3日扣押筆錄暨扣押物品目錄表各2份
      及扣押物品照片可稽（見警卷第21-25、31-35、45-47頁
      ），足認被告上開任意性自白與事實相符，得為論罪科刑
      之依據。
（二）另參以證人楊娠苺證稱：本案房屋是當做倉庫使用，用來
      放工作的工具，沒有人進去住，因為房子狀況很差，想要
      稍微裝修一下等語（見警卷第15頁、本院卷卷一第300、3
      03、307、311頁），復參以本案房屋之現場照片（見警卷
      第41-43頁），屋內並無日常居住之家具等物，誠與楊娠
      苺所述相符，是以，本案房屋平時無人居住，非屬日常供
      人居住之場所，應堪認定。
（三）至證人楊娠苺雖於本院證稱：隔壁鄰居跟我說被告把門鎖
      撬開，破壞本案房屋之門鎖後進入，裝新鎖。我看到舊的
      鎖放在本案房屋內等語（見本院卷第301、304、308頁）
      ，並提出其拍攝本案房屋屋內地上有一門鎖之影片，經本
      院截圖在卷（見本院卷卷一第315頁），然為被告否認，
      陳稱：我是請鎖匠打鑰匙將本案房屋的門打開等語（見警
      卷第10頁），本院審以證人楊娠苺另證稱：我不知道扣案
      的鑰匙可否開啟（本案房屋）小門門鎖，因為我有再換過
      鎖，之前全部的鎖（原本在門上的鎖及置於屋內地上的鎖
      ）已經被我丟棄了。鄰居告訴我被告是「開鎖」，沒有說
      換那個門的鎖，是我看到地上有鎖，我才聯想鄰居講的可
      能是小門的鎖，我無法聯絡該名鄰居等語（見本院卷卷一
      第310-312頁），是以，員警查獲時之本案房屋上之門鎖
      業經楊娠苺丟棄，而依楊娠苺所轉述之「鄰居」陳述內容
      ，誠屬不清，且本院亦無法傳喚該鄰居到庭擔任證人，實
      無法認定被告是否確有破壞原門鎖後再行更換新門鎖之事
      實，且參以卷內全部證據，亦無以認定被告當時有毀壞門
      鎖之情，則基於有疑利於被告解釋原則，即難認被告進入
      本案房屋時有毀壞門鎖之行為，附此敘明。
（四）又公訴意旨雖於起訴書記載本案房屋係告訴人所承租等語
      ，然依證人楊娠苺證稱：本案房屋是我們自己蓋的，我是
      跟國有財產局租地等語（見本院卷卷一第308頁），告訴
      人所述誠與房屋稅籍證明書及契稅繳款書內容相符（見警
      卷第53-55頁），是認本案房屋應為告訴人所有，公訴意
      旨此部份記載容有誤會，應予更正。
（五）綜上所述，本件事證明確，被告上開犯行，均堪認定，應
      予依法論科。
二、新舊法比較：
    被告於行為後，刑法第306條於108年12月25日修正公布，並
    自同年月27日施行。惟此次修正，僅係將相關刑法分則條文
    中之罰金刑依原刑法施行法第1之1條第2項之罰金刑提高標
    準加以通盤換算後之結果，實質上不生有利或不利被告之影
    響，爰逕行適用修正後之規定。
三、論罪科刑：
（一）按刑法第321條第1項第2款所謂「毀」係指「毀損」，稱
      「越」則指「踰越」或「超越」，祇要踰越或超越門窗、
      牆垣或安全設備之行為，使該門窗、牆垣或安全設備喪失
      防閑作用，即該當於前揭規定之要件。惟如係從門走入或
      開鎖啟門入室，均不得謂為踰越門扇（最高法院77年度台
      上字第1130號判決意旨參照）。查本件被告係持鎖匠配打
      之鑰匙開啟本案房屋之門鎖後進入屋內居住，業經本院認
      定如上，依上開說明，自非屬「踰越」門扇，附此敘明。
（二）次按刑法第321條第1項第1款之侵入住宅或有人居住之建
      築物竊盜罪，其所謂「住宅」，乃指人類日常居住之場所
      而言，而所謂「有人居住之建築物」，雖不以行竊時居住
      之人即在其內為必要，但必須通常為人所居住之處所，始
      足當之（最高法院76年台上字第2972號、47年台上字第85
      9號判例參照）。經查，本案房屋因係經告訴人作為倉庫
      使用，非屬供人日常居住之場所，亦非有人居住之建築物
      ，業經本院認定如上，依前揭說明，被告所為上開竊盜犯
      行，自與刑法第321條第1項第1款侵入住宅或有人居住之
      建築物竊盜之要件不合。
（三）核被告所為，係犯刑法第306條第1項之侵入他人建築物罪
      、第320條第2項之竊佔罪、第320條第1項之竊盜罪。公訴
      意旨認被告係犯刑法第306條第1項之侵入住宅罪，然被告
      本案侵入本案房屋現並非供人居住，已如前述，公訴意旨
      就此部分犯罪行為客體容有誤會，惟仍與本院前揭認定被
      告所犯侵入建築物罪之條項相同，無庸變更起訴法條，併
      予敘明。公訴意旨另認被告之竊盜犯行，係犯刑法第321
      條第1項第1款之侵入住宅竊盜罪，惟本案房屋非屬供人日
      常居住之場所，亦非有人居住之建築物，業如前述，自與
      刑法第321條第1項第1款侵入住宅或有人居住之建築物竊
      盜之構成要件不符，公訴意旨即有未洽，而刑法第320條
      第1項、第321條第1項，均係以竊取他人財物為構成要件
      ，二罪名之構成要件除加重條件外，基本行為相同，應認
      為具有同一性，爰由本院變更起訴法條。被告侵入本案房
      屋後即入住其內加以竊佔本案房屋及基地，故其所犯侵入
      住宅罪、竊佔罪之行為局部同一，屬一行為觸犯數罪名之
      想像競合犯，依刑法第55條前段規定，應從一重之竊佔罪
      論處。又被告自108年6月19日起竊佔本案房屋及基地，業
      已該當竊佔罪之構成要件，其後竊佔狀態之繼續（至同年
      7月3日為警查獲之日止），乃不法狀態之繼續，應僅論以
      一罪。被告所犯竊佔罪、竊盜罪，犯意各別，行為互殊，
      應予分論併罰。
（四）另本院參以被告歷次於警詢、偵訊及本院之陳述內容，及
      佐以辯護人、輔佐人所陳被告之精神狀況（見本院卷卷一
      第269頁），依職權囑託長庚醫療財團法人高雄長庚紀念
      醫院對被告精神鑑定，結果略以：就被告行為上而言，並
      未觀察到憂慮神情、精神病等症狀...日常生活功能與先
      前並無改變，食慾、趨力仍能維持，即使感受心情不好，
      也未達病理性範疇，不足以構成有意義之臨床診斷，亦不
      符合「精神疾病」之診斷。被告之多項錯誤認知...在不
      同地方陳述時，內容數度變化，明顯為逃避責任的說法，
      與一般「妄想症」病患之固定妄想內容不同...案發前一
      年亦未有在精神科就診紀錄。被告於描述案情時...有明
      確「動機與目的」...事後試圖合理化此行為...也知道該
      行為可能之後果，極力「外歸因」於無證據之他人...綜
      合以上分析，被告於犯罪行為時，沒有「因精神障礙或其
      他心智缺陷，致已達不能辨識其行為違法或欠缺依其辨識
      而行為之能力」；也沒有其辨識行為違法或依其辨識而行
      為之能力「顯著減低」等語，此有該醫院110年3月23日長
      庚院高字第1100300626號函暨所附精神鑑定報告書在卷可
      稽（見本院卷卷一第245-260頁），又本件依現存卷證，
      亦無證據足資證明被告有何因精神障礙或其他心智缺陷致
      其不能辨識行為違法或欠缺依其辨識而行為之能力之情形
      ，亦無致其辨識行為違法或依其辨識而行為之能力顯著減
      低之情形，是本件自無刑法第19條第1項、第2項規定之適
      用，附此敘明。
（五）爰以行為人之責任為基礎，審酌被告擅自佔用告訴人所有
      之房屋，妨害告訴人對本案房屋及基地之使用權利，行為
      實有可議，且不思以正途獲取所需，任意竊取本案房屋內
      之他人財物，顯然欠缺尊重他人財產法益之觀念，所為實
      有不該；惟念及被告犯後終能坦承犯行，並參以其竊佔無
      償使用本案房屋及基地之時間、使用房地所獲得之不法利
      益、竊得物品之價值，兼衡其自述之智識程度、經濟狀況
      （見本院卷卷二第131頁）、未曾受任何刑之宣告，素行
      非差（有臺灣高等法院被告前案紀錄表可憑）等一切情狀
      ，分別量處如主文所示之刑，並均諭知易科罰金之折算標
      準。另參酌前開犯罪情狀，定應執行刑如主文所示，並諭
      知易科罰金之折算標準。
四、沒收：
（一）按犯罪所得，屬於犯罪行為人者，沒收之；前2項之沒收
      ，於全部或一部不能沒收或不宜執行沒收時，追徵其價額
      ；第1項及第2項之犯罪所得，包括違法行為所得、其變得
      之物或財產上利益及其孳息；前條犯罪所得及追徵之範圍
      與價額，認定顯有困難時，得以估算認定之，刑法第38條
      之1第1項前段、第3項、第4項、第38條之2第1項前段分別
      定有明文。又關於刑法第38條之1第4項犯罪所得之範圍，
      其該條立法理由說明五、（二）、（三）載明：「本法所
      指財產上利益，包括積極利益及消極利益，積極利益如：
      占用他人房屋之使用利益、性招待利益等，變得之孳息則
      指利息、租金收入；消極利益如：法定應建置設備而未建
      置所減省之費用等」、「依實務多數見解，基於澈底剝奪
      犯罪所得，以根絕犯罪誘因之意旨，不問成本、利潤，均
      應沒收」。
   1、本案被告因竊佔本案房屋及基地，獲得使用他人房地之利
      益，依上開說明，其所獲之利益屬其犯罪所得，且不問成
      本（如架設鐵絲網費用等）、利潤，均應沒收之。爰參以
      證人楊娠苺證稱：房子是我們自己蓋的，我跟國有財產局
      租地，一個月租金新臺幣（下同）530元。本案房屋如租
      給他人二個星期，最少3、4000元等語（見本院卷卷一第
      308頁），是被告居住於本案房屋約二星期，本件估算後
      ，被告之犯罪所得約為3500元，應依刑法第38條之1第1項
      前段、第3項規定宣告沒收，並於全部或一部不能沒收或
      不宜執行沒收時，追徵其價額。
   2、本件被告竊得之物，亦為其犯罪所得，經查，被告竊得之
      「乙部分物品」，業已發還與告訴人，有贓物認領保管單
      可稽（見警卷第39頁）；至其於竊得之物（即上開「甲部
      分物品」），卷內無被告已實際返還或賠償告訴人之事證
      ，應依刑法第38條之1第1項、第3項規定宣告沒收，並於
      全部或一部不能沒收或不宜執行沒收時，追徵其價額。
（二）扣案之鑰匙1支，為被告所有，且為竊佔本案房屋所用之
      物，業據被告陳稱在卷（見本院卷卷二第115頁），應依
      第38條第2項前段規定宣告沒收。
據上論斷，應依刑事訴訟法第299條第1項前段、第300條，刑法
第306條第1項、第320條第1項、第2項、第55條、第51條第6款、
第41條第1項前段、第38條第2項、第38條之1第1項、第3項，刑
法施行法第1條之1，判決如主文。
本案經檢察官王清海提起公訴，檢察官郭麗娟到庭執行職務。
中    華    民    國   110    年    10    月    7     日
                  刑事第十庭    法  官  蔣文萱
以上正本證明與原本無異。
如不服本判決應於收受判決後20日內向本院提出上訴書狀，並應
敘述具體理由。其未敘述上訴理由者，應於上訴期間屆滿後20日
內向本院補提理由書（均須按他造當事人之人數附繕本）「切勿
逕送上級法院」。
中    華    民    國   110    年    10    月    7     日
                                書記官  廖佳玲
附錄本案論罪科刑法條：
《中華民國刑法第306條》
無故侵入他人住宅、建築物或附連圍繞之土地或船艦者，處1年
以下有期徒刑、拘役或9千元以下罰金。
無故隱匿其內，或受退去之要求而仍留滯者，亦同。
《中華民國刑法第320條》
意圖為自己或第三人不法之所有，而竊取他人之動產者，為竊盜
罪，處五年以下有期徒刑、拘役或五十萬元以下罰金。
意圖為自己或第三人不法之利益，而竊佔他人之不動產者，依前
項之規定處斷。
前二項之未遂犯罰之。